臺灣臺南地方法院刑事判決
109年度金訴字第161號
公  訴  人  臺灣臺南地方檢察署檢察官
被      告  陳俊霖


指定辯護人  李智陽律師
上列被告因洗錢防制法等案件，經檢察官提起公訴 （109年度偵
字第11397號），本院判決如下：
    主  文
陳俊霖幫助犯恐嚇取財罪，處有期徒刑肆月，如易科罰金，以新
臺幣壹仟元折算壹日。
未扣案之犯罪所得新臺幣肆仟伍佰元沒收，於全部或一部不能沒
收時，追徵其價額。
    事  實
一、陳俊霖雖知將自己之金融機構帳戶存摺、提款卡及密碼提供
    予他人使用，可能幫助不詳犯罪集團從事財產犯罪行為，作
    為取得財物或財產上利益之管道，竟仍基於縱其提供之帳戶
    資料將幫助他人實施恐嚇取財犯罪，亦不違背其本意之不確
    定故意，於民國107年間某日，在不詳地點，將其申辦之華
    南商業銀行股份有限公司帳戶（帳號：000000000000號，下
    稱華南銀行帳戶）之存摺、提款卡及密碼交付「鄭彥哲」使
    用，抵償所積欠新臺幣（下同）4500元之債務，以此方法幫
    助他人從事犯罪。不詳擄鴿勒贖集團成員取得上開帳戶資料
    後，即意圖為自己不法之所有，基於恐嚇取財之犯意，於10
    9年3月8日10時許，撥打電話予徐國師，並恫稱：必須交付
    贖款，才能釋回鴿子等語，致徐國師心生畏懼，遂於同日12
    時34分許，匯款4500元至陳俊霖上開華南銀行帳戶，旋遭前
    述擄鴿勒贖集團成員提領殆盡。嗣經徐國師報警處理，而查
    悉上情。
二、案經徐國師訴由苗栗縣政府警察局竹南分局報告臺灣臺南地
    方檢察署檢察官偵查起訴。
    理  由
一、本判決所引用為判斷基礎之下列證據，關於被告以外之人於
    審判外陳述之傳聞供述證據，檢察官、被告、辯護人於審判
    程序中均同意作為證據使用，或知有傳聞證據之情形而未於
    言詞辯論終結前聲明異議（本院卷第72至73頁、第99至100
    頁），本院審酌該等證據作成時之情況，並無取證之瑕疵或
    其他違法不當之情事，且與待證事實具有關聯性，應均具有
    證據能力。
二、訊據被告固坦承有於事實欄所載時間，將所申辦之華南銀行
    帳戶存摺、提款卡及密碼交付「鄭彥哲」使用，以抵償債務
    4500元等情，惟矢口否認有何幫助恐嚇取財之犯行，並辯稱
    ：因為伊欠鄭彥哲錢，所以鄭彥哲要求伊申辦帳戶給鄭彥哲
    使用，又鄭彥哲本身欠銀行錢而無法使用自己帳戶，當時鄭
    彥哲有保證是個人使用，不會作為詐騙等非法使用云云。辯
    護人則為被告辯護主張：被告於107年交付華南銀行帳戶給
    鄭彥哲時，鄭彥哲有向被告陳稱不會作為違法使用，至鄭彥
    哲事後交付擄鴿勒贖集團使用，被告無從得知；且被告交付
    帳戶後，交易明細多為合法金流，足見持有人係以合法使用
    為前提，至109年方作為擄鴿勒贖集團非法使用，是否另有
    隱情，被告無法預見，是其應無幫助恐嚇取財之犯意等語。
    經查：
  ㈠被告於107年間某日，在不詳地點，將其所申辦之華南銀行帳
    戶之存摺、提款卡及密碼交付「鄭彥哲」使用，抵償所積欠
    4500元之債務；而不詳擄鴿勒贖集團成員取得上開帳戶資料
    後，即基於恐嚇取財之犯意，於109年3月8日10時許，撥打
    電話予告訴人徐國師，並恫稱：必須交付贖款，才能釋回鴿
    子等語，致其心生畏懼，遂於同日12時34分許，匯款4500元
    至被告上開華南銀行帳戶，旋遭提領殆盡等節，為被告所坦
    承，並有告訴人徐國師於警詢時之指訴（警卷第5至9頁）、
    告訴人之匯款明細照片1張、內政部警政署反詐騙諮詢專線
    紀錄表、苗栗縣警察局竹南分局大同派出所受理詐騙帳戶通
    報警示簡便格式表、金融機構協助受詐騙民眾通知疑似警示
    帳戶通報單、苗栗縣警察局竹南分局大同派出所受理各類案
    件紀錄表、受理刑事案件報案三聯單各1份（警卷第17至27
    頁）、華南商業銀行股份有限公司109 年4 月27日營清字第
    1090010411號函暨000000000000號帳戶之開戶資料及存款交
    易明細（警卷第29至37頁）在卷可稽，是上開華南銀行帳戶
    確為被告申辦使用，嗣遭不詳之擄鴿勒贖集團成員持以著手
    恐嚇告訴人使其交付財物既遂等事實，應可認定。
  ㈡被告於審理時供稱：伊與鄭彥哲是因吸食安非他命認識，認
    識1年多，只是偶爾一起吸毒之朋友；因伊欠鄭彥哲錢，所
    以鄭彥哲要求伊申辦華南銀行帳戶交給鄭彥哲使用抵債，伊
    沒有打算拿回帳戶，有擔心帳戶會被拿去隨便使用，故有詢
    問鄭彥哲，鄭彥哲說是自己欠銀行錢，帳戶不能使用，所以
    要借被告帳戶使用，不會拿去作為犯罪使用，不然任憑伊處
    置等語（本院卷第71頁、第102頁）。衡以在現今社會，開
    戶並非難事，即便信用不佳者也可以很簡便手續地申辦自己
    的戶頭，何以需要大費周章向他人或借或買或租帳戶使用。
    鄭彥哲自己縱有積欠銀行款項，僅是信用不佳或後續如何清
    償還款等問題，當不至於無法開設銀行帳戶或使用既有之銀
    行帳戶，是鄭彥哲同意被告以4500元債務折抵之代價取得帳
    戶之目的，已有可疑。
  ㈢又金融帳戶資料事關個人財產權益之保障，存摺、金融卡等
    物之專屬性質均甚高，並非一般自由流通使用之物，若落入
    不明人士手中，極易被利用為取贓之犯罪工具，一般人均有
    妥為保管以防止他人任意使用之認識。被告與鄭彥哲係因吸
    食毒品認識1年多，僅為偶爾一同吸食毒品之朋友，並無特
    殊之信賴關係或情誼，被告對於鄭彥哲並不瞭解，其保證並
    無任何實質擔保效力，被告如何相信鄭彥哲之保證。再者，
    被告將華南銀行帳戶交付鄭彥哲本不打算取回，且陳稱交付
    帳戶1個月後就找不到鄭彥哲等情（本院卷第71頁），則被
    告將帳戶資料交付後，即失去控管該帳戶使用情形之可能，
    在無法找到鄭彥哲之情況，又如何要鄭彥哲負責。
　㈣而不肖之徒為掩飾不法行徑，避免執法人員之追究處罰，經
    常利用他人帳戶之存摺、金融卡及密碼轉帳或提領犯罪所得
    ，藉以掩蓋犯罪行為之情形，業經新聞及電視等大眾傳播系
    統多所報導，政府亦宣導民眾注意防範。查被告為高職畢業
    ，於107年間已滿45歲之成年人，係智力成熟之人，亦具有
    一定之社會經驗，對此應知之甚詳；又被告因擔心帳戶遭非
    法使用，曾特地詢問鄭彥哲，即是對於帳戶可能被利用為財
    產犯罪工具並非無所預見，卻為圖抵償債務之利益，仍提供
    上開帳戶資料供鄭彥哲任意使用，容認該帳戶淪為擄鴿勒贖
    集團取得贓款之工具，足見被告有幫助他人恐嚇取財之不確
    定故意至明。
  ㈤至辯護人雖以上情置辯，然被告既然將所申辦之華南銀行帳
    戶永久交付鄭彥哲使用，容任該帳戶可能被利用作為取贓之
    犯罪工具，則擄鴿勒贖集團成員何時實際使用該帳戶，則對
    於其犯行不生影響。又該帳戶內之金流是否為合法使用，單
    憑交易明細無從得知，故無法憑此即為有利於被告之認定。
    綜上，被告所辯，均無可採，本案事證明確，被告上開犯行
    堪以認定，應依法論科。
三、論罪科刑：
  ㈠按刑法上之幫助犯，係對於犯罪與正犯有共同之認識，以幫
    助之意思，對於正犯資以助力，而未參與實施犯罪之行為者
    而言（最高法院88年度臺上字第1270號判決意旨參照）；故
    如未參與實施犯罪構成要件之行為，且係出於幫助之意思提
    供助力，即屬幫助犯，而非共同正犯。查被告將上開華南銀
    行帳戶之存摺、提款卡（含密碼）等物交付鄭彥哲使用，使
    不詳之擄鴿勒贖集團犯罪成員得意圖為自己不法之所有，基
    於恐嚇取財之犯意聯絡，以若不付款即不放回賽鴿之方式恐
    嚇告訴人匯款，使告訴人心生畏懼而依指示將款項轉入上開
    華南銀行帳戶內，故該等犯罪成員所犯均屬恐嚇取財罪；而
    本件雖無相當證據證明被告曾參與上開恐嚇取財犯行之構成
    要件行為，但其提供上開華南銀行帳戶資料由犯罪成員使用
    ，使不詳之擄鴿勒贖集團成員得以此為犯罪工具而恐嚇告訴
    人轉入款項，顯係以幫助之意思，對上開恐嚇取財犯行提供
    助力，核其所為係犯刑法第30條第1項前段、同法第346條第
    1項之幫助恐嚇取財罪。
　㈡被告以幫助他人犯罪之意思而參與犯罪構成要件以外之行為
    ，為恐嚇取財罪之幫助犯，爰依刑法第30條第2項之規定，
    按正犯之刑度減輕其刑。
  ㈢次按幫助犯係從屬於正犯而成立，以正犯已經犯罪為要件，
    幫助犯並非其幫助行為一經完成，即成立犯罪，必其幫助行
    為或其影響力持續至正犯實施犯罪始行成立，故幫助犯之犯
    罪時間，自應以正犯行為為準。而被告前因毒品危害防制條
    例案件，經本院以107 年度簡字第3111號判決判處有期徒刑
    6 月確定，於108 年10月20日執行完畢等情，有卷附臺灣高
    等法院被告前案紀錄表可參，其受有期徒刑之執行完畢，5 
    年以內故意再犯本件有期徒刑以上之罪，依刑法第47條第1 
    項規定，雖為累犯；然本院依司法院大法官會議釋字第775 
    號解釋，審酌被告前開所犯刑責為施用毒品案件，與其於本
    案中所犯幫助恐嚇取財罪之罪質不同、侵害法益方式、情節
    也有異，難認被告有特別惡性或對刑罰反應力薄弱之情形，
    為避免發生被告所受之刑罰超過其所應負擔罪責，導致其人
    身自由因此遭受過苛之侵害所生罪刑不相當之情形，爰不予
    加重，併此敘明。
 ㈣茲審酌被告當知無端提供個人帳戶等資料予並無特殊情誼或關
   係之他人，可能供他人作為不法財產犯罪目的使用，卻仍交
   付帳戶存摺、提款卡（含密碼）等物供鄭彥哲使用，容任該
   帳戶淪為擄鴿勒贖集團取得贓款之犯罪工具，影響社會金融
   交易秩序及助長犯罪活動之發生，並因此增加告訴人事後向
   幕後犯罪成員追償及刑事犯罪偵查之困難，殊為不該。又被
   告犯後否認犯行，態度不佳，及自陳教育程度為高職畢業，
   離婚、需撫養2名就讀高中之孩子、父母親，現無業、住在朋
   友家、協助照顧朋友母親，另提出臺南市六甲區低收入戶證
   明書1份（本院卷第43頁）供參，兼衡本件被告之犯罪動機、
   目的、情節及告訴人所受之損害等一切情狀，量處如主文所
   示之刑，並諭知易科罰金之折算標準。
 ㈤本件被告因交付上開華南銀行帳戶資料，而抵銷其積欠鄭彥哲
   4500元之債務，屬被告之犯罪所得，因未經扣案，應依刑法
   第38條之1第1項前段規定宣告沒收；於全部或一部不能沒收
   或不宜執行沒收時，則依同條第3項規定，追徵其價額。
四、不另為無罪諭知：
    公訴意旨雖認被告上開交付帳戶資料之行為，另構成洗錢防
    制法第2 條第2 款所定之洗錢行為，而應依同法第14條第1 
    項規定論以洗錢罪嫌等語。然查：
  ㈠洗錢防制法於105 年12月9 日、同年12月28日修正公布，並
    於公布後6 個月施行，修正後洗錢防制法第2 條將洗錢行為
    修正為：「本法所稱洗錢，指下列行為：一、意圖掩飾或隱
    匿特定犯罪所得來源，或使他人逃避刑事追訴，而移轉或變
    更特定犯罪所得。二、掩飾或隱匿特定犯罪所得之本質、來
    源、去向、所在、所有權、處分權或其他權益者。三、收受
    、持有或使用他人之特定犯罪所得」。是依修正後條文內容
    ，洗錢行為之態樣有：㈠行為人主觀為了掩飾或隱匿特定犯
    罪所得來源，或使他人逃避刑事追訴之意圖，而有「移轉」
    、「變更」特定犯罪所得之客觀行為；㈡行為人主觀知悉特
    定犯罪之所得，有意掩飾或隱匿，並實際進行掩飾或隱匿（
    本質、來源、去向、所在、所有權、處分權或其他權益）客
    觀行為；㈢知悉所取得、使用之財產上利益屬特定犯罪之所
    得，仍加以有收受、持有、或使用之行為。可知修正後之規
    定，行為人就犯罪所得（含財產上利益）均需有一個客觀「
    移轉、變更、掩飾、隱匿」行為，導致犯罪所得可能變形為
    形式上合法來源的樣態，始為修正後立法理由所欲禁止之洗
    錢行為。又洗錢防制法第14條第1 項之洗錢罪，旨在防止特
    定犯罪不法所得之資金或財產，藉由洗錢行為轉換成為合法
    來源之資金或財產，切斷資金與當初犯罪行為之關聯性，隱
    匿犯罪行為或該資金不法來源或本質，使偵查機關無法藉由
    資金之流向追查犯罪者，因此行為人於主觀上就所欲掩飾、
    隱匿之不法所得係源於「特定犯罪」即應有所認知，並有積
    極為掩飾、隱匿該特定犯罪所得之客觀行為，始屬洗錢罪所
    欲處罰之範疇。
  ㈡本件被告將上開華南銀行帳戶資料交付予鄭彥哲，進成為鴿
    勒贖集團恐嚇取財犯罪之取款工具，然依被告交付帳戶之犯
    罪過程以觀，在交付時尚無特定犯罪之發生，尚非於知悉犯
    罪集團因恐嚇取財犯行獲得贓款後，另基於為掩飾、隱匿犯
    罪所得之犯意，而為提供帳戶之行為，且該犯罪集團僅消極
    的將之作為取得財物之工具，該款項亦由告訴人直接匯入，
    該款項放置在上開華南銀行帳戶時，明顯可見是告訴人受到
    恐嚇而心生畏懼後匯入之款項，該犯罪所得之本質、來源、
    去向、所在、所有權、處分權或其他權益者並未遭掩飾或隱
    匿，亦未因此變更存在一個合法外觀之形式。是被告之行為
    並無將犯罪所得移轉予非集團成員抑或變更犯罪所得存在狀
    態，以達成隱匿結果，也非將贓款來源合法化，亦非製造金
    流斷點，妨礙金融秩序。揆諸前揭說明，自難逕認被告有洗
    錢防制法第14條第1項之洗錢犯行。此部分既不能證明被告
    犯罪，原應為無罪之判決，然因公訴意旨認此部分若有罪，
    與前開論罪部分有想像競合犯之裁判上一罪關係，爰不另為
    無罪之諭知，附此指明。
五、據上論斷，依刑事訴訟法第299條第1項前段，刑法第30條、
    第346條第1項、第41條第1項前段、第38條之1第1項前段、
    第3項，刑法施行法第1條之1第1項，判決如主文。
本案經檢察官林朝文提起公訴，檢察官廖舒屏到庭執行職務 
中　　華　　民　　國　　109 　年　　11　　月　　26　　日
            刑事第十四庭  審判長法  官  周宛瑩
                                法  官  李俊彬
                                法  官  蕭雅毓
以上正本證明與原本無異。
如不服本判決應於收受判決後20日內向本院提出上訴書狀，並應
敘述具體理由；其未敘述上訴理由者，應於上訴期間屆滿後20日
內向本院補提理由書（均須按他造當事人之人數附繕本）。「切
勿逕送上級法院」。
                                書記官  李如茵
中　　華　　民　　國　　109 　年　　11　　月　　26　　日
附錄本案論罪科刑法條全文
中華民國刑法第346條
意圖為自己或第三人不法之所有，以恐嚇使人將本人或第三人之
物交付者，處 6 月以上 5 年以下有期徒刑，得併科 3 萬元以
下罰金。
以前項方法得財產上不法之利益或使第三人得之者，亦同。
前二項之未遂犯罰之。